臺灣高等法院民事判決
                                    108年度上易字第248號
上訴人即附
帶被上訴人  呂福翡  
訴訟代理人  高木蘭律師
被上訴人即
附帶上訴人  劉庭聿  
上列當事人間請求修復漏水等事件，上訴人對於中華民國107年1
2月12日臺灣士林地方法院第一審判決（107年度湖訴字第28號）
，提起上訴，被上訴人提起附帶上訴，並為訴之追加，本院於10
9年7月1日言詞辯論終結，判決如下：
    主  文
原判決關於命上訴人給付超過新臺幣貳拾肆萬捌仟陸佰壹拾貳元
部分，及該部分假執行之宣告，暨訴訟費用之裁判（除確定部分
外）均廢棄。
上開廢棄部分，被上訴人在第一審之訴及假執行之聲請均駁回。
上訴人之其餘上訴及被上訴人之附帶上訴均駁回。
上訴人應給付被上訴人以本金新臺幣貳拾肆萬捌仟陸佰壹拾貳元
計算，自民國一百零七年九月十三日起至清償日止，按年息百分
之五計算之利息。
被上訴人其餘追加之訴駁回。
第一審（除確定部分外）、第二審（含追加之訴）訴訟費用，關
於上訴部分，由被上訴人負擔百分之四十六，餘由上訴人負擔；
關於附帶上訴部分，由被上訴人負擔。
    事實及理由
甲、程序方面：
    按第二審訴之變更或追加，非經他造同意不得為之，但請  
    求之基礎事實同一者，不在此限，民事訴訟法第446條第1  
    項、第255條第1項第2款定有明文。本件被上訴人在原審主
    張：上訴人長久未維護其所有之門牌臺北市○○區○○街
    000巷0弄0號（下稱3號公寓）5樓房屋（下稱系爭5樓房屋）
    水管及防水層，致伊所有之同號4號房屋（下稱系爭4樓房屋
    ）室內因而發生滲漏。伊就所受財產上及非財產上損害，請
    求上訴人賠償新臺幣（下同）56萬2,462元。原審判命上
    訴人給付46萬2,462元，駁回被上訴人其餘之訴。上訴人就 
     其敗訴部分提起上訴，被上訴人於本院第二審程序就原審
判
    命上訴人給付部分追加請求上訴人加付自民國107年9月13
    日起至清償日止按年息5％計算之法定遲延利息（本院卷第
     215至217、224頁）。經核被上訴人所為訴之追加，與原起
    訴部分核屬被上訴人就其所有系爭4樓房屋所受本件滲漏水
    損害請求賠償之本息關係，請求基礎事實同一，且證據資料
    可以共通，亦無礙訴訟之終結，合於前開規定，應予准許。
乙、實體方面：
一、被上訴人主張：伊與上訴人依序為系爭4樓、5樓房屋之區分
    所有權人。上訴人因長久未維護系爭5樓房屋水管及防水層
　　，致系爭4樓房屋餐廳曾於105年10月間遭漏水滲漏，兩造雖
    於106年1月6日達成和解，經上訴人支付賠償金額。詎系爭4
    樓房屋於106年9月間又因上訴人前揭疏失，再次發生滲漏，
    致主臥室等處天花板形成壁癌、龜裂情形，水滴滴落至床舖
    ，嚴重影響伊與其母之生活及睡眠品質。伊為更新水管及重
    新舖設防水層，將花費27萬1,462元；房屋及餐廳遭滲漏受
    損部分，修復費用各約7萬5,000元、1萬6,000元，合計受有
    財產上損害36萬2,462元。另伊因系爭4樓房屋遭滲漏，到處
    散發霉味，伊母復患失智症，恐有不慎誤觸燈具開關引發火
    災之虞，伊無法專心工作，又遭公司去職，致心力交瘁、精
    神耗損，上訴人應賠償伊精神慰撫金20萬元等情。依民法第
    184條第1項前段、第195條第1項規定，求為命上訴人給付56
    萬2,462元之判決（原審判命上訴人給付財產上損害36萬2,4
    62元、非財產上損害10萬元，合計46萬2,462元，駁回被上
    訴人其餘之訴。上訴人聲明不服，提起上訴。被上訴人就其
    敗訴之非財產上損害中之5萬元提起附帶上訴）。被上訴人
    並在本院第二審程序就原審判命上訴人給付部分追加法定遲
    延利息之請求（詳見甲）；對上訴人之抵銷抗辯則以：上訴
    人未經各區分所有權人同意自行修繕3號公寓之頂樓平台（
    下稱系爭平台），所稱修繕費用自不得拘束各區分所有權人
    ，即不得要求伊負擔，伊對上訴人並無債務存在，上訴人執
    之抵銷伊之債權即無理由等語置辯。於本院聲明：㈠答辯聲
    明：上訴駁回。㈡附帶上訴聲明：⒈原判決關於駁回被上訴人
    請求精神慰撫金中之5萬元部分廢棄；⒉上開廢棄部分，上訴
    人應再給付被上訴人5萬元。㈢追加聲明：上訴人應就原審判
    命給付被上訴人之46萬2,462元加付自107年9月13日起至清
    償日止，按年息5％計算之法定遲延利息。
二、上訴人則以：本件係因系爭平台防水層年久失修，雨水藉由
    防水層裂縫與孔隙，滲入系爭5樓房屋屋頂混凝土裂縫，再
    滲入屋內，積水後復穿過地板，致系爭4樓房屋天花板發生
    滲漏；系爭5樓房屋配置之水龍頭及冷熱水管並未行經系爭4
    樓房屋主臥室漏水處上方，系爭4樓房屋臥室之滲漏與伊之5
    樓房屋無關。系爭4樓房屋餐廳漏水部分，曾經兩造於106年
    1月6日簽署和解切結書並經修復，與本次漏水無涉。伊於原
    審判決後委由訴外人大江國際工程有限公司（下稱大江公司
    ）參照臺北市建築師公會經原審囑請鑑定後於107年8月13日
    出具之（107）鑑字第1748號鑑定報告（下稱107年鑑定報
    告）意見，就系爭5樓房屋及系爭平台進行防水修繕工程，
    於系爭平台更換加壓馬達及其管線，於與鄰房（即門牌臺北
    市○○區○○街000巷0弄0號之建物，下稱1號公寓）屋頂平台交
    接處設置止水墩，更換系爭5樓房屋內之熱水管為明管，並
    依上開機關於109年3月11日出具（109）鑑字第0662號鑑定
    報告（下稱109年鑑定報告）意見，於109年2月下旬雇工更
    換系爭5樓室內廚房及浴室水龍頭、三角凡爾，經大江公司
    及鑑定機關委由技師測試後，均認已達修繕至無漏水之狀態
    ，系爭4樓房屋目前亦無漏水情形。因此被上訴人請求伊需
    另將系爭5樓房屋冷水給水管更新為明管，以及施做客餐廳
    房間防水層等修復費用合計27萬1,462元，即無必要。被上
    訴人因擔任公司保險業務輔銷人員，試用期屆滿後未達業績
    目標，經僱用人於106年9月29日依勞動基準法第11條第5款
    規定，預告於同年10月10日終止勞動契約，與本件漏水情節
    無關；其雖至精神科及皮膚科就診，亦難認與系爭4樓房屋
    滲漏情節有因果關係，況其僅提出2紙醫療單據及皮膚科診
    所開立之診斷證明書，即要求高達15萬元之精神慰撫金，亦
    顯過高。又系爭平台系屬3號公寓之共有部分，全體區分所
    有權人就平台之修繕、管理、維護，有按各自應有部分比例
    共同負擔費用之義務，伊既委託大江公司施作系爭平台防水
    工程，支出17萬6,000元，被上訴人應負擔其中1/5之修繕費
    用即3萬5,200元，此部分已經伊先行墊付，爰以此債權予以
    抵銷被上訴人請求之財產權損害等語，資為抗辯。於本院聲
    明：㈠上訴聲明：⒈原判決除免假執行部分外，關於命上訴人
    給付被上訴人46萬2,462元與該部分假執行宣告之裁判均廢
    棄；⒉前項廢棄部分，被上訴人在第一審之訴及其假執行之
    聲請均駁回。㈡附帶上訴答辯聲明：附帶上訴駁回。㈢追加之
    訴答辯聲明：追加之訴駁回。
三、經查：3號公寓為5層樓之集合式住宅，上訴人與被上訴人依
    序為系爭5樓及4樓房屋之區分所有權人，系爭5樓房屋曾於1
    06年1月間發生滲漏，致系爭4樓房屋餐廳天花板木作損壞，
    經兩造簽定和解切結書，由上訴人之配偶蔡國煇賠償被上訴
    人1萬元等情，有建物及土地所有權狀、稅務電子閘門財產
    所得調件明細表、全國財產稅總歸戶財產查詢清單、使用執
    照存根、竣工圖（屋頂層平面圖）、建築平面現況圖及和解
    切結書可稽（原審卷一第20、52、66至67、95至96、99至10
    0、126頁、107年鑑定報告19至24頁），且為兩造所不爭，
    堪認真實。惟被上訴人主張因上訴人未妥善維護系爭5樓房
    屋之冷、熱水管及防水層，致系爭4樓房屋於106年9月間再
    次發生滲漏，迄今仍未修復，上訴人應負賠償責任等情，為
    上訴人所否認，並以前詞置辯。經查： 
　㈠關於系爭4樓房屋於106年9月間發生滲漏情形是否可歸責於系
    爭5樓房屋之給水管配置、樓地板防水功能所致部分：　
　  經查，上訴人於原審勘驗現場時自陳：系爭5樓房屋於106年
    10月間臥室燈座處週圍漏水，導致房間內淹水，水高約1至2
    公分等情（原審卷一第184頁）。證人即建築師江星仁於原
    審證稱：伊曾至系爭4樓房屋內看到餐廳、臥室兩處水漬痕
    跡等語（原審卷一第141頁），並繪有簡圖可稽（原審卷一
    第150頁）。原審會同兩造至現場勘驗結果，其中系爭4樓房
    屋餐桌正上方燈座周圍木作部分壁紙有皺摺現象；臥室燈座
    木作部分壁紙有皺摺及斑痕現象，燈座旁天花板在臥室入口
    處明顯壁面剝落及水紋斑痕，靠窗台處也有斑紋。系爭5樓
    房屋在系爭4樓房屋正上方，兩屋格局相同，該房屋室內目
    前無人居住，未擺設家具，餐廳正上方天花板、壁面油漆幾
    乎都已剝落，主臥室正中央燈座部分顏色漆黑，水紋明顯，
    油漆均已剝落，且有水泥塊剝落等情，有原審勘驗筆錄及照
    片可按（見本院卷一第183、189至190頁）。依台北市建築
    師公會鑑定結果：系爭5樓房屋之冷、熱水給水管均已老舊
    未更新，且以水壓計測試該樓層冷水給水管之水壓力變化，
    因冷水給水管接連其屋頂加壓馬達旁管路有滲漏現象，致無
    法執行測試。再以水壓計測試熱水給水管之水壓力變化，測
    試結果在現場12秒時間內，壓力由6kg急速下降至3kg。研判
    冷、熱給水管皆有破損，勢必造成下方樓層房屋有滲漏水情
    形；系爭4樓房屋在客廳、餐廳處有發生滲漏現象，其原因
    係系爭5樓房屋樓地板無防水功能，給水管破損及大樓屋頂
    平台防水層失能所致等情（107年鑑定報告書第6、9頁）；
    上開鑑定機關於109年出具鑑定意見亦略以：鑑定人於前次
    會勘時研判，系爭4樓房屋之天花板之所以有滲漏情形，主
    要是系爭5樓房屋地板之積水透過樓地板而滲漏至系爭4樓房
    屋。系爭5樓房屋地板會有積水，則有兩種可能。第一種可
    能是由屋頂層地板之積水透過樓地板而滲漏至系爭5樓房屋
    ，也就是屋頂防水層已年久老化失效破損，加上屋頂層之落
    水頭因雜物等阻塞，失去排水功能；造成大量雨水透過樓地
    板而滲漏至系爭5樓房屋。第二種可能則是系爭5樓房屋給水
    管破損或設備（如冰箱故障）滲漏等因素，導致系爭5樓地
    板積水而滲漏至系爭4樓地板。第一種情況之滲漏水會較為
    嚴重，第二種可能性也會造成滲漏水，因此系爭5樓房屋給
    水管破損問題亦需修復（109年鑑定報告書第6至7頁）。證
    人即參與上開鑑定事宜之證人即建築師陳信斌於原審證稱：
    系爭4樓房屋之餐廳、房間漏水，系爭5樓房屋之熱水管會經
    過後陽台，可能會經過餐廳的4樓頂板，所以冷熱水管有漏
    水，可能造成餐廳漏水，不代表只有餐廳會漏，房間不會漏
    ；冷水管確定的漏水點在屋頂，已經破得很嚴重，但不能講
    有沒有其他地方漏；當天在5樓餐廳及房間灌一點水，試水
    後很嚴重像下雨一樣，我的判斷會那麼快是地板有破洞，才
    會像下雨那麼嚴重；當時漏水有幾個情形，一個是屋頂漏到
    5樓，5樓再漏到4樓，如果房子狀態好不會漏那麼快，會漏
    那麼快，代表地板有破洞等情（原審卷二第8至11頁）。參
    以系爭5樓房屋與系爭4樓房屋格局相同，該屋主臥室於106
    年10月間有明顯由系爭平台滲漏造成之明顯水紋、油漆剝落
    ，水泥塊剝落等現象（原審卷一第184頁），被上訴人並於1
    06年12月24日以系爭4樓樓頂天花板龜裂，以致水從燈飾滲
    漏住家內為由，向臺北市政府警察局內湖分局康樂派出所備
    案（原審卷一第16頁）。足見系爭5樓房屋冷熱給水管破損
    與系爭平台滲水至該房屋內，經房屋樓地板之破洞滲漏至系
    爭4樓房屋室內，均為系爭4樓房屋滲、漏水之原因。上訴人
    辯稱伊與家人未住在系爭5樓房屋，107年鑑定報告記載熱水
    管內部乾燥無水，屋內配置之水龍頭及冷熱水管並未行經系
    爭4樓房屋主臥室漏水處上方，系爭4樓房屋臥室之滲漏與伊
    之系爭5樓房屋無關等情，難以採信。
　㈡關於被上訴人得否請求上訴人賠償回復原狀以及項目、費用
    之部分： 
　⒈按負損害賠償責任者，除法律另有規定或契約另有訂定外，
    應回復他方損害發生前之原狀。因回復原狀而應給付金錢者
    ，自損害發生時起，加給利息。債權人得請求支付回復原狀
    所必要之費用，以代回復原狀，為民法第213條所明定。
　　系爭5樓房屋給水管破裂、樓地板破洞，既均為導致系爭4樓
    房屋臥室、餐廳天花板等處發生滲漏之原因，則上訴人自應
    就系爭4樓房屋臥室、餐廳滲漏情事，回復至損害發生前之
    原狀，合先敘明。
　⒉查原判決固依107年鑑定報告所載，判命上訴人賠償被上訴人
    更換系爭5樓房屋冷熱水管為明管之工程施作費用7萬8,650
    元（見原判決六、㈢、⒈及該鑑定報告第27頁），惟上訴人辯
    稱其於108年1、2月間委請大江公司進行更換馬達，熱水給
    水管為明管等事宜，業據提出大江公司出具之報價單、修繕
    後照片、付款證明及統一發票為證（本院卷第83至89、127
    、231頁），並經證人即大江公司員工夏鴻誠證述在卷（本
    院卷第275至277頁），被上訴人亦自承於108年2月1日下午3
    時即經夏鴻誠告知大江公司已更新系爭5樓房屋熱水管馬達
    、水管等情（本院卷第70頁），核與其提出之光碟對話譯文
    內容大致相符（本院卷第129至139頁）。而系爭5樓房屋舊
    有水管已經大江公司予以封塞，熱水管更新為明管後經大江
    公司測試結果，已無漏水情形，此經夏鴻誠證述在卷（本院
    卷第277頁），且經本院囑託臺北市建築師公會進行鑑定，
    亦經鑑定機關回覆系爭5樓房屋後陽台、浴室與107年鑑定時
    現場情形相較，已經重新配置新的熱水管，測試後新配置的
    熱水明管並無滲漏情形；系爭平台之原有加壓馬達已經拆除
    更換為新品，其管線亦經更新；系爭4樓房屋於熱水明管、
    加壓馬達及其管線重新配置後，於該次鑑定當時天花板、牆
    壁已無滲漏的情形，有該鑑定報告意見及所附照片可按（該
    鑑定報告第3、5、8、8-2至8-4、9頁）。系爭5樓房屋冷水
    管則未更換，現場測試壓力在5kg逐步下降制約4kg左右，經
    陳信斌建築師研判冷水管本身並未破損，應為接頭設備例如
    三角凡爾Triangle Vers等器具或其接合處產生之微漏情形
    ，建議系爭5樓房屋仍應在檢查修繕更換後，再進行水壓計
    測試，以確保完全未有滲漏；若未修復，日後仍有滲漏之可
    能，並有相關照片可稽（該鑑定報告第4-2、5、9、8-2、8-
    6、8-7頁），上訴人即於109年1月31日商請水電行依鑑定人
    指示意旨進行估價，並於其後雇工更換系爭5樓房屋室內廚
    房及浴室龍頭、三角凡爾，並以水壓計對冷水管進行測壓，
    所得數據均可維持在5kg/c㎡，亦有估價單、收據及照片可稽
    （本院卷第525至531頁），被上訴人則自承上訴人委請大江
    公司人員拆除舊有水表更換為新品後，針對水管而言，系爭
    4樓房屋室內目前已無漏水之情形（本院卷第72、584至585
    頁）。另大江公司上開施做之項目、工法、材料均屬於合理
    範圍，亦經鑑定機關於109年鑑定報告內說明清楚（該鑑定
    報告第10頁）。因此上訴人辯稱：伊已依107年鑑定報告所
    載「修繕至無漏水狀態之修復工程費用﹣詳細表」關於「壹4
    樓平頂修繕至無漏水狀態修復費用」中之「一、3號5樓冷熱
    水給水管更新為明管」方式修復，被上訴人不得請求此部分
    回復原狀費用等語，尚非無據。 
  ⒊次查，原判決依107年鑑定報告所載，判命上訴人賠償系爭  
　  5樓房屋客、餐廳房間之防水層工程施作費用19萬2,812元（
　  見原判決六、㈢、⒉及該鑑定報告第27頁）。上訴人固辯稱
　  其於原審判決後，已委請大江公司系爭平台之防水層，並更
　  換熱水給水管為明管，已達該鑑定報告要求修繕至無漏水之
　  狀態，雨水不致於經由系爭5樓房屋進入系爭4樓房屋，已無
　  必要施做爭5樓房屋客餐廳地板之防水層云云。惟依107年鑑
　  定報告記載，系爭平台防水層失效及系爭5樓房屋樓地板無
　  防水功能，均為造成系爭4樓房屋漏水原因之一；如需修繕
　  系爭4樓房屋至無漏水狀態，應修復項目包括施做系爭5樓房
　  屋地板防水層（該報告第7、8、9頁）。又鑑定機關復於109
　  年鑑定報告就本院所詢「原鑑定報告附件七『修繕至無漏水
　  狀態之修復工程費用－詳細表』所載內容，未經大江公司於
　  附件一、二施做部分，是否會影響該4樓房屋現狀或日後之
　  漏、滲水？」說明略以：「未經大江公司施做部分主要為冷
　  水管系統及5樓房屋室內地板防水層...5樓房屋室內地板防
　  水層施做與否，是否會影響該4樓房屋現狀或日後之漏、滲
　  水，以國內的集合住宅建築而言...若有5樓房屋之漏水路徑
　  是透過地板滲漏至4樓房屋，仍為5樓房屋之責任...5樓房屋
　  室內地板防水層施做與否，是否會影響該4樓房屋現狀或日
　  後之漏、滲水。會因不同情境，而有不同結果。其情境分析
　  如下：⑴若日後在屋頂防水層及5樓房屋給水管已修復完好
　  之情形下，若5樓房屋無人居住使用...其風險為因無人處理
　  屋況維護或即時狀況（如大雨由外窗滲入）是相對較高的。
　  ⑵若日後在屋頂防水層及5樓房屋給水管已修復完好之情形
　  下，若5樓房屋有人居住使用...使用人之居住習慣（如地板
　  清潔方式等）或突發狀況（如冰箱或水龍頭水管漏水等）仍
　  值得注意。⑶若在屋頂防水層及5樓房屋給水管於日後出現
　  老化或失效之情形下，若5樓房屋無人居住使用，則又會回
　  到前次鑑定（即107年鑑定）前滲漏水之情形。⑷若在屋頂
　  防水層及5樓房屋給水管於日後出現老化或失效之情形下，
　  若5樓房屋有人居住使用...漏水時間若發生於半夜或使用人
　  外出時，也可能對樓下造成影響」等情（該報告第7至8頁）
　  。足見系爭5樓房屋冷熱水管滲、漏水後，因室內地板無防
　  水功能，水分子於樓版、牆壁間竄流，亦屬系爭4樓房屋天
　  花板、牆壁漏水原因之一。被上訴人主張：上訴人應負修繕
　  系爭5樓房屋地板以避免日後再次發生漏水情事等情，尚非
　  無據。參以上訴人對於鑑定機關建議之該部分修復費用亦無
　  爭執（按上訴人係否認需進行該部分修復情節），應認被上
　  訴人主張該部分之修復費用，尚屬合理必要。
　⒋又查，被上訴人請求上訴人賠償餐廳天花板木作回復損失費
　  用1萬6,000元，業據提出報價單為證（本院卷第189頁）。
　  按上訴人之配偶蔡國煇以屋主之身分，於106年1月間，就系
　  爭5樓房屋漏水致系爭4樓房屋餐廳天花板木作受損之紛爭，
　  與被上訴人簽定和解切結書，約定由其賠償被上訴人1萬元
　  ，就賠償範圍記載「天花板木作油漆之修復」，有和解切結
　  書可稽（原審卷第20頁），並據證人即於106年1月16日至系
　  爭4樓房屋施做油漆工程之鄧海勇於本院證稱：伊因系爭4樓
　  房屋餐廳天花板整片發黃、有水漬，經被上訴人要求至該處
　  進行油漆粉刷，伊是先刷一層防水漆後再刷乳膠漆。刷防水
　  漆之目的是防水漬，而刷乳膠漆之目的是要過色，伊刷二次
　  乳膠漆的原因是刷二次色澤才會漂亮，才能達到應有的效果
　  ，若只刷一次乳膠漆，會透色，無法達到應有的效果；乳膠
　  漆塗越多層，顏色就會越漂亮，伊認為系爭4樓房屋餐廳天
　  花板要塗二道乳膠漆才能達到應有的效果，被上訴人並於施
　  工當日交付伊工程款1萬元等語（本院卷第225至226頁）。
　  足見被上訴人與蔡國煇締結該和解切結書後，已囑請鄧海勇
　  就系爭4樓餐廳天花板原有水漬、發黃等處進行油漆粉刷。
　  惟依證人江星仁證稱：其在107年2月7日之兩週前，應被上
　  訴人要求至系爭4樓房屋查看，發現如被上訴人提出照片所
　  示即餐廳天花板等處有水漬痕跡等情（原審卷一第11至15、
　   141頁）；另依原審於同年4月2日會同兩造至現場履勘結
　  果，及現場照片內容，系爭4樓房屋餐廳餐桌正上方燈座周
　  圍壁紙有縐摺、木作部分有明顯水漬（原審卷一第183、240
　  頁），嗣鑑定機關於同年6月間察看該處後並亦拍攝照片，
　  同認系爭4樓房屋餐廳天花板有明顯滲水痕跡（該報告第29
　  至30頁）。可見系爭4樓房屋餐廳天花板於被上訴人與蔡國
　  煇成立訴訟外和解，經被上訴人委請鄧海勇油漆粉刷，其後
　  仍有繼續產生滲、漏水之損害，方有是理。上訴人徒以被上
　  訴人曾與其配偶蔡國煇締結上開和解切結書為由，否認應
　  負賠償本件系爭4樓房屋餐廳天花板木作回復之損失費用1萬
　   6,000元，顯屬無據。
　⒌被上訴人主張上訴人亦應賠償系爭4樓房屋主臥室牆壁因滲水
    受損之天花板牆面費用7萬5,000元乙節，業據其提出報價單
    為證（原審卷一第241頁），為上訴人所未爭執，足認該部
    分賠償費用應屬合理必要，是以上訴人該部分請求，自屬可
    採。 
　⒍從而，被上訴人就其財產上損害，得請求上訴人賠償之數額
    為28萬3,812元（計算式：192,812＋16,000＋75,000＝283,812
    ）。 
　㈢關於被上訴人得否請求上訴人賠償非財產上損害及如得請求
    之數額部分：
　　按不法侵害他人之身體、健康、名譽、自由、信用、隱私、
    貞操，或不法侵害其他人格法益而情節重大者，被害人雖非
    財產上之損害，亦得請求賠償相當之金額，民法第195條第1
    項規定前段固定有明文。然查，被上訴人主張其因本件漏水
    事故，致生過敏性皮膚炎，且燈具因此走火，又經多次調解
    、法院開庭，無法安心生活、工作，需至身心醫學科醫師就
    診，甚至因此經服務處所解職等情，雖據提出皮膚科診斷證
    明書、照片、醫療收據、燈具走火光碟、保險公司106年9月
    29日函文等件為證（原審卷一第46、123、245頁、本院卷第
    343、387至391頁），惟為上訴人所否認。查，被上訴人所
    述前揭住處燈具走火、就診或任、解職之情形縱然屬實，惟
    可能發生之原因甚多，參鑑定機關即認系爭4、5樓房屋所屬
    3號公寓，屋齡約34年，依其屋齡相關設施、設備、裝修材
    料及給排水管均已老舊，依一般建築工程實務，裝修材老化
    實屬平常（107年鑑定報告第5頁）；又依被上訴人提出之醫
    療收據記載被上訴人於106年11月及108年7月間，至醫院身
    心醫學科就診，以及皮膚科診所診斷證明書所載「病名：右
    小腿、左上臂、左背過敏性皮膚炎」、「醫囑：病患於108
    年8月8日因上述疾病至本院就診並接受治療」等情，暨前述
    保險公司函文記載之「一、...本公司曾與台端間簽訂『...
    人壽保險業務輔銷人員勞動契約書』（下稱本契約書），約
    定台端自民國106年3月6日起擔任本公司保險業務輔銷人員
    ，依本契約第2條及本公司人事管理規則第6條規定，本公司
    新進正職員工需經3個月之試用期，試用期滿經考核通過者
    ，始予以正式任用，不合格者得視情況延長試用期1至3個月
    或終止僱用」、「二、...台端於前揭3個月其間之試用期屆
    滿後，因未達試用期之業績目標，經本公司與台端協議延長
    期間至106年9月30日，台端當時簽名確認之考核表中並明確
    記載：『以上KPI沒有達到業績部分，則不予續聘』。現因台
    端於延長試用期間屆滿仍無法達到設定之考核標準，就所擔
    任工作確有不能勝任情事，本公司爰依勞動基準法第11條第
    5款規定，預告於106年10月10日終止與台端間之勞動契約..
    .」等內容，均無法佐證該等事由與本件系爭4樓房屋滲、漏
    水情節之因果關係存在。況上訴人之配偶蔡國烽前於106年1
    月16日簽署和解切結書賠償因系爭5樓房屋漏水於該日期之
    前所致系爭4樓房屋餐廳天花板修復費用（見乙、三、㈡、⒋
    ），足見系爭4樓房屋滲、漏水，客觀上縱對於被上訴人生
    活造成干擾及不便，然非上訴人惡意為之，此外被上訴人為
    處理本件紛爭情節而與上訴人進行之相關協調及訴訟程序，
    縱耗時日、精神，亦屬兩造正當法律權利之主張。故依被上
    訴人所提證據資料，尚難認上訴人屬侵害其居家生活、工作
    已達情節重大，故被上訴人請求上訴人賠償精神慰撫金，自
    無理由。 
四、按二人互負債務，而其給付之種類相同，並均屆清償期者，
    各得以其債務，與他方之債務，互為抵銷。民法第334條本
　　文定有明文。次按共用部分、約定共用部分之修繕、管理、
　　維護，由管理負責人或管理委員會為之。其費用由公共基金
　　支付或由區分所有權人按其共有之應有部分比例分擔之，公
　　寓大廈管理條例第10條第2項本文前段亦定有明文；若無區
　　分所有權人會議或規約另有規定者，自應由區分所有權人按
　　其共有之應有部分比例分擔（最高法院96年度台上字第2640
　　號民事裁判意旨參照）。被上訴人及上訴人依序所有之系爭
　　4、5樓房屋皆屬3號公寓之區分所有建物，系爭平台則為3號
　　公寓之共有部分，兩造應有部分各為5分之1，已如前述（見
　　乙、三）。3號公寓既未曾召開區分所有權人會議，亦未訂
　　立規約，兩造為區分所有權人，依上開說明，自均有修繕、
　　管理、維護該3號公寓共用部分之義務。而該系爭平台，經
　　鑑定機關試水結果，目視即可確認有滲漏之情形；亦即當大
　　雨時，系爭平台之洩水孔宣洩不及或洩水孔堵塞時，雨水將
　　會經過系爭平台已失效之防水層進入系爭5樓房屋之平頂，
　　再落至其樓地板，進而再經過5樓積水點，進入系爭4樓房屋
　　之天花板。因此系爭平台防水層需重新施做，始得修繕系爭
　　4樓至無漏水狀態，有該鑑定報告可稽（107年鑑定報告7至8
　　頁）。上訴人於本件訴訟進行中，已委請大江公司施做系爭
　　平台之防水層工程，上訴人已給付該部分修繕費用17萬6,00
　　0元予大江公司等情，業據證人夏鴻誠證述在卷（本院卷第2
　　74至278頁），並有大江公司之報價單及統一發票可稽（本
　　院卷第83至85、231頁），就該公司於系爭平台施做地坪防
　　水工程部分，經本院囑託該鑑定機關鑑定，業據表示：「⒈
　　依鑑定人實地鑑定時之現狀，可認為已經施做完成」、「⒉
　　以該公司所施做之項目、工法、材料而言，雖與鑑定人原鑑
　　定報告（即107年鑑定報告）中要求施做之內容，不盡相同
　　。基本上已達到其防水功能」、「⒊依鑑定人實地鑑定時之
　　現狀，【大江公司】以屋頂地坪防水工程之施做內容，就屋
　　頂地坪防水層功能以避免滲漏至5樓房屋而言，已達到合於
　　原鑑定報告要求之修繕至無漏水狀態」，暨大江公司於報價
　　單所載之修復費用，以該公司所施做之項目、工法、材料而
　　言，尚屬於合理範圍（109年鑑定報告第6、9至10頁）。又
　　證人夏鴻誠已證實系爭平台與同棟鄰房即1號公寓屋頂平台
　　交界處紅磚材質之止水墩為大江公司所施做（本院卷第278
　　頁），對照兩造及夏鴻誠提出之照片，可知系爭平台於大江
　　公司進場施做前並無設置止水墩，惟大江公司於系爭平台施
　　做防水工程完竣後即有該設施存在（本院卷第317至319、52
　　1至523頁、579頁），即鑑定機關亦認於107年進行鑑定時並
　　無於系爭平台與1號公寓屋頂平台交界處發現有止水墩，惟
　　於109年再次進行鑑定會勘時發現有該紅磚材質之止水墩存
　　在，並提出照片以供比對（109年鑑定報告第6、8-5頁），
　　足見上訴人辯稱該等止水墩為大江公司設置乙情，可以採
　　信；被上訴人固指稱該止水墩係隔鄰1號公寓住戶所施作，
　　然未能就此利己事實舉證屬實，所述自難採取。依上說明，
　　上訴人以3號公寓區分所有權人身份修繕系爭平台（共有部
　　分）之地坪防水層，請求被上訴人依其應有部分（5分之1）
　　比例分擔修繕費用，即每人應給付上訴人之數額為3萬5,200
　　元（計算式：176,000÷5＝35,200），要無不合。揆諸本件
　　上訴人對於被上訴人既有已備抵銷要件之該等債權存在，且
　　抵銷乃主張抵銷者單方之意思表示即發生效力，而使雙方適
　　於抵銷之二債務，溯及最初得為抵銷時，按照抵銷數額同歸
　　消滅之單獨行為，且僅以意思表示為已足，因此被上訴人雖
　　不同意，上訴人仍得就其對於被上訴人之債權數額3萬5,200
　　元之範圍內與被上訴人之財產上損害賠償債權予以抵銷；抵
　　銷後，被上訴人得請求上訴人給付之餘額為24萬8,612元（
　　計算式：283,812－35,200＝248,612）。
五、復按因侵權行為所負之損害賠償債務，係未定履行期之債務
    。而給付無確定期限者，債務人於債權人得請求給付時，經
    其催告而未為給付，自受催告時起，負遲延責任。其經債權
    人起訴而送達訴狀，或依督促程序送達支付命令，或為其他
    相類之行為者，與催告有同一之效力。民法第229第2項定有
    明文。被上訴人係於原審107年9月12日言詞辯論期日擴張請
    求上訴人賠償本件漏水事故之財產上損害（原審卷一第223
    頁），應認其於該次期日已生催告上訴人給付之效力。從而
    被上訴人於本院第二審程序追加請求上訴人就本判決所命給
    付24萬8,612元依上開規定加付自107年9月13日按法定利率
    計算之遲延利息，核屬有據，至其超逾上開範圍之利息追加
    請求，則無依據，不應准許。
六、綜上所述，被上訴人依民法第184條第1項前段規定，請求上
    訴人給付24萬8,612元，為有理由，應予准許；逾此部分之
    請求，為無理由，不應准許。原審就超過上開應准許部分，
    為上訴人敗訴之判決並為假執行之宣告，容有未洽，上訴意
    旨指摘原判決此部分不當，求予廢棄改判，為有理由，爰由
    本院廢棄改判如主文第2項所示。至於上開應准許部分，原
    審為上訴人敗訴之判決，並無不合，上訴人指摘原審判決此
    部分不當，求予廢棄改判，為無理由，應駁回其上訴。又原
    審駁回被上訴人請求給付精神慰撫金5萬元部分（被上訴人
    原請求給付20萬元，原審判命給付10萬元，被上訴人就原審
    敗訴中之5萬元提起附帶上訴），理由雖與本院不同，但結
    論並無二致，仍應予以維持，被上訴人就此部分提起附帶上
    訴，指摘原判決此部分不當，求予廢棄改判，為無理由，應
    駁回其附帶上訴。至被上訴人於本院第二審程序，就本院所
    命上訴人給付之24萬8,612元，追加請求給付自107年9月13
    日起算之法定遲延利息部分，為有理由，應予准許，逾此部
    分之追加請求則為無理由，不應准許，應予駁回。
七、本件事證已臻明確，兩造其餘之攻擊或防禦方法及所提出之
    證據，經本院斟酌後，認為均不足以影響本判決之結果，爰
    不逐一論列，附此敘明。另本院酌量情形，命兩造以比例分
    擔訴訟費用，並此敘明。
八、據上論結，本件上訴人之上訴及被上訴人之追加之訴均一部
    為有理由、一部為無理由，被上訴人之附帶上訴為無理由，
    依民事訴訟法第450條、第449條第1項、第2項、第78條、第
    79條，判決如主文。
中　　華　　民　　國　　109 　年　　8 　　月　　5 　　日
                    民事第二十三庭
                        審判長法  官  蕭胤瑮
                              法  官  鄭威莉
                              法  官  袁雪華 
正本係照原本作成。
不得上訴。
中　　華　　民　　國　　109 　年　　8 　　月　　5 　　日

　　　　　　　　　　　　　    書記官  劉育妃